【裁判字號】    97,消債更,255
【裁判日期】    971210
【裁判案由】    更生事件
【裁判全文】
臺灣新竹地方法院民事裁定           97年度消債更字第255號
聲  請  人  甲○○
代  理  人  徐豐益律師
上列當事人因消費者債務清理事件聲請更生，本院裁定如下：
    主  文
聲請駁回。
聲請費用由聲請人負擔。
    理  由
一、按債務人對於金融機構因消費借貸、自用住宅借款、信用卡
    或現金卡契約而負債務，在聲請更生或清算前，應提出債權
    人清冊，以書面向最大債權金融機構請求協商債務清償方案
    並表明共同協商之意旨，消費者債務清理條例第151條第1項
    定有明文。次按自債務人提出協商請求之翌日起逾三十日不
    開始協商，或自開始協商之翌日起逾九十日協商不成立，債
    務人得逕向法院聲請更生或清算，消費者債務清理條例第15
    3 條亦有明文。又聲請更生或清算不合程式或不備其他要件
    者，法院應以裁定駁回之，但其情形可以補正者，法院應定
    期間先命補正，復為同條例第8 條所明定。
二、本件聲請人即債務人向本院聲請更生，雖主張其有不能清償
    債務情事，前已提出債權人清冊，以書面向最大債權金融機
    構請求共同協商債務清償方案，然該銀行以聲請人之文件不
    符規定而退件，且至今仍未開始協商，爰依消費者債務清理
    條例第153條之規定提起本件聲請云云。
三、經查，聲請人對於金融機構因消費借貸、信用卡或現金卡契
    約而負債務，雖於97年5月13日第一次提出債權人清冊函請
    最大債權金融機構債權人萬泰商業銀行協商債務協商清償方
    案，惟因未提出前置協商申請書、財產資料清單、收入證明
    切結書、勞保卡正本，經債權人萬泰商業銀行股份有限公司
     ( 下 稱萬泰銀行)於97 年5 月27日函請聲請人於文到7 日
    內補正前置協商申請書及其他相關文件，然聲請人並未補正
    ，故於97年6 月4 日以申請文件不符規定之理由，予以退件
    。聲請人於受退件通知函後，雖另於97年7 月3 日提出補正
    函、身份證暨健保卡影本、財產及收支狀況說明書、債務人
    聯徵中心債權人清冊、國稅局95及96年度綜合所得資料清單
    影本、國稅局財產資料歸屬清單影本、前置協商收入切結書
    正本、全戶戶籍謄本影本等資料，向最大債權人金融機構萬
    泰銀行為第二次前置協商，然仍欠缺前置協商申請書，未提
    出近1 個月有效期限內之金融機構債權人清冊、國稅局綜合
    所得資料與財產資料清單，妨礙協商順利進行，經最大債權
    金融機構萬泰銀行於97年7 月4 日補件通知及多次電話通知
    ，債務人皆置之不理，足令萬泰銀行調閱聲請人財產相關資
    料及確認資料正確性窒礙難行，況聲請人既已收受申請文件
    資料無誤，依該資料填寫後再次提出申請並無困難之處，卻
    仍拒不依公會規定提出前置協商申請書，難見聲請人申請協
    商之誠摯意願，故萬泰商業銀行於97年7 月29日予以退件通
    知，有聲請人提出之陳報狀及附件、債權人萬泰銀行前置協
    商補件通知函、退件函、郵件收件回執、債清客服記錄、空
    白前置協商申請書、民眾申請前置協商所需文件說明及行政
    院金融管理委員會函等在卷可參，堪認聲請人提出協商債務
    請求後，迭經債權人萬泰銀行數次發函請求補正，均未據協
    商文件之通知予以補正完全，任其協商請求終為債權人萬泰
    商業銀行退件之結果。
四、次查，聲請人雖主張債權人萬泰商業銀行以收受申請協商通
    知後迄今仍未開始協商於法未合等語，然查，本條例第151
    條第1項所訂之前置協商程序，揆其立法意旨無非認債務人
    對於金融機構因前開原因所負債務，其法律關係較為單純明
    確，金融機構並已訂有債務協商機制，如能協商成立，債務
    人不需依本條例聲請更生或清算，可疏減法院負擔，有效分
    配司法資源，並使債務人得自主解決其債務，爰就此部分採
    行協商前置主義。而中華民國銀行公會為使協商前置程序順
    利並快速進行，擬定相關所需文件說明：包括前置協商申請
    書；身分證正反面影本；申請人財產及收支狀況說明書；債
    權人清冊；近2年綜合所得資料清單及最近1個月核發財產資
    料；近3個月薪資證明（如無證明請出具收入切結書）；勞
    工保險投保資料表及明細（如無資料可免提供），並於網路
    上公告、備妥相關申請表格供債務人下載。經核上開文書既
    屬達成協商所必要審核文件（包含為確認「確為債務人本人
    申請協商」及「可能履行之協商內容」等），且已較債務人
    向法院聲請更生或清算時所應提出及檢附文件簡便，並無提
    出之困難性；且協商前置之立法意旨在疏減法院負擔，而責
    由最大債權銀行介入以求當事人間得自主解決債務，於適當
    範圍令債務人配合提出相關文件，以減輕最大債權銀行依法
    律授權調取（詳本條例第151條第2項），應符衡平原則。即
    銀行公會所訂上開應檢附文件，雖較法律所規定之內容繁瑣
    ，但有其必要，並易促成協商方案形成。是債務人聲請前置
    協商需盡力配合提出促成協商之文件，否則所有債務人均可
    藉口申請前置協商卻不配合提出相關證明文件，導致協商不
    成立後再藉以聲請更生，如此當無法貫徹消費者債務清理條
    例第151條第1項之立法意旨，即促使雙方協商債務清償方案
    、有效分配司法資源、節省當事人勞費等立法目的。是本件
    債權人萬泰商業銀行通知聲請人補正前置協商申請書及其他
    正確申請前置協商相關文件，聲請人並非無法提出或補正，
    聲請人以其於法未合為由未予補正，尚難認其確有請求協商
    之意願。又所謂受請求後不開始協商，應指受請求人完全不
    為與開始協商相關之作為而言，茍受請求人已通知協商時地
    ，請求人未能出席；或要求提出相關申請及收入支出資料俾
    供協商條件之參考，要難謂非開始協商。
五、是以，本件聲請人於提出請求後即消極未盡相關協商義務，
    尚難認定聲請人確有請求協商之意願，本件並不符本條例第
    153條自聲請人提出協商請求之翌日起逾30日不開始協商之
    情形，聲請人聲請更生，顯未遵循本條例第151條第1項規定
    對於金融機構因消費借貸、自用住宅借款、信用卡或現金卡
    契約所負債務與全體債權金融機構先行債務協商之機制。而
    此部分程序之欠缺又屬無從補正，揆諸首揭說明，自應以裁
    定駁回聲請人更生之聲請，爰裁定如主文。
中    華    民    國    97    年    12    月    10    日
              民事第一庭    法      官  羅惠雯
上為正本係照原本作成。
如不服本裁定，應於裁定送達後10日內，以書狀向本院提出抗告
，並繳納抗告費新臺幣1千元。
中    華    民    國    97    年    12    月    12    日
                            書  記  官  李慧娟


司法院資訊處製作；財團法人民間司法改革基金會備份。
